【裁判字號】    92,上訴,293
【裁判日期】    920508
【裁判案由】    強盜等
【裁判全文】
臺灣高等法院臺中分院刑事判決                    九十二年度上訴字第二九三號
    上  訴  人  臺灣南投地方法院檢察署檢察官
    被      告  己○○
                丁○○
    共      同
    指定辯護人  本院公設辯護人  甲○○
右上訴人因被告等強盜等案件，不服臺灣南投地方法院九十一年度訴字第六四七號中
華民國九十一年十二月二十四日第一審判決（起訴案號：臺灣南投地方法院檢察署九
十一年度偵字第三一三０號），提起上訴，本院判決如左：
    主      文
上訴駁回。
    理      由
一、公訴意旨略以：己○○與丁○○夥同戊○○（原審法院通緝中）共三人，於九十
    一年八月十八日十八時許，前往位於彰化縣田中鎮之紅玫瑰ＫＴＶ內飲酒作樂，
    迄當日二十二時許，電召丙○○駕駛之白牌（個人執業）計程車搭載其等返回南
    投縣名間鄉○○街七十號（即大行茶葉撿枝場），車行未幾，己○○、戊○○、
    丁○○三人即向丙○○表示缺錢花用，惟丙○○並不願貸予並繼續開車。然行至
    彰化縣田中鎮○○○路靶場時，己○○、戊○○及丁○○三人竟基於意圖為自己
    不法所有之犯意聯絡，由己○○、丁○○二人自後座抓住丙○○之肩膀並控制丙○○之行動自由，並喝令續往南投縣名間鄉之方向行駛。於當日二十二時十分許
    ，丙○○遭己○○、戊○○、丁○○三人控制行動自由至南投縣名間鄉松柏嶺之
    受天宮前，己○○、戊○○、丁○○即分別徒手或拿駕駛座旁鐵罐毆擊丙○○之
    頭部，使之受有頭部外傷腦震盪及頭皮撕裂傷等傷害，而以此強暴、脅迫方式，
    迫使丙○○達喪失意思自由而不能抗拒之程度，自動將身上之皮夾取出交予戊○○，戊○○將該皮夾內所放置之新臺幣（下同）四千餘元現款取走，並將皮夾丟
    還予丙○○後，夥同己○○、丁○○離去。因認被告己○○、丁○○二人涉有刑
    法第三百三十條第一項、刑法第三百二十一條第一項第四款之結夥三人以上加重
    強盜罪嫌。
二、按犯罪事實應依證據認定之，無證據不得推定其犯罪事實，為刑事訴訟法第一百
    五十四條所明文規定。次按認定犯罪事實應依證據，為刑事訴訟法所明定，故被
    告否認犯罪事實所持之辯解，縱屬不能成立，仍非有積極證據足以證明其犯罪行
    為，不能遽為有罪之認定。又認定犯罪事實所憑之證據，固不以直接證據為限，
    間接證據亦應包含在內，惟採用間接證據時，必其所成立之證據，在直接關係上
    ，雖僅足以證明他項事實，而由此他項事實，本於推理之作用足以證明待證事實
    者，方為合法，若憑空之推想，並非間接證據（參照最高法院三十年上字第一八
    三一號、三十二年上字第六七號判例意旨）。又告訴人之指訴，既係以使被告受
    有罪之判決為目的，從而，不得以告訴人之指訴作為認定被告犯罪事實之主要證
    據，仍應調查其他必要之證據，以察與事實是否相符。被害人之陳述如無瑕疵，
    且就其他方面調查又與事實相符，固足採為科刑之基礎，倘其陳述尚有瑕疵，則
    在究明前，自難遽採為被告有罪之根據，最高法院亦著有六十一年臺上字第三○
    九九號判例可資參照。本件公訴人認被告二人有上開加重強盜犯行，無非以被害
    人即證人丙○○之指訴歷歷，及證人李政烘起訴書誤為洪政烘）於警訊及偵查中
    證稱綦詳，且己○○、丁○○當天二人係坐於車後，且確有強盜行為，並經丙○○當場指認明確，且有診斷證明書一張在卷足憑。
三、訊據被告己○○、丁○○二人固不否認於前揭時、地與戊○○共同搭乘被害人丙○○所駕駛之前開車輛回名間松柏嶺乙事，但均堅詞否認有何加重強盜犯行，並
    辯稱：伊二人當日已泥醉，不可能為強盜行為云云。經查：
（一）被告己○○、丁○○二人於案發當日之精神狀況：
    １被告己○○、丁○○二人於警訊、偵查中均能清楚交代當時丙○○所駕駛之車
      輛上戊○○與其二人之乘坐位置及如何乘車、於何地下車等情形（見偵卷第十
      六至二十頁、第八至十三頁）。
    ２被告己○○於原審法院陳稱：「當天戊○○叫醒我們之後，我們走路到『大行
      撿枝廠』騎摩托車，由丁○○載我回『二重埔』，從撿枝廠到我家騎機車約五
      分鐘。」，「（問：下車後如何回家？過程如何？）是丁○○載我回去的，機
      車放在採茶廠，離下車的地點有一段路，我們走了約五分鐘才到達機車停放地
      點，從那裡到我家騎機車約半小時左右，當時他的機車騎的很慢，有一點搖晃
      ，到了我家之後，丁○○就回家，我就去睡覺了。」（見原審法院九十一年十
      月二十三日訊問筆錄、九十一年十二月十日審理筆錄）。被告丁○○則陳稱：
      「我先載己○○回家後，趴在機車上睡覺，等醒了之後才騎機車回去。」，「
      我們在到機車停放地點時，沿路走沿路吐，我載己○○回家途中有跌倒，到了
      己○○家，他進去睡覺後，我在他家門口又繼續吐，後來才回家。」（見原審
      法院九十一年十月二十三日訊問筆錄、九十一年十二月十日審理筆錄）。
    ３證人蔡淑芬於原審法院審理時證稱：他們在唱歌時，我看到其中一個去上廁所
      走路搖搖晃晃的。他們要走出去時，我站在大門矮櫃旁，他們沒有其他讓我印
      象深刻的動作。（見原審法院九十一年十二月十日審理筆錄）。
    ４證人即被害人丙○○於原審審理時證稱：我車子開到店門口時，戊○○拿著行
      動電話在說話，己○○、丁○○二人自行上車，他們上車後，戊○○還在講電
      話，他們二人還催戊○○快一點（見原審九十一年十二月十日審理筆錄）。其
      於本院亦稱：「我車子到時，他們三人就在店門口等」。「：：被告二人就開
      車門自己進來車子裡坐」等語。
    ５綜右事證可知，被告己○○、丁○○二人於案發當日雖都多喝了一些酒，但尚
      能於酒後自行上計程車，下車後自行走路到「大行撿枝廠」且再騎乘機車回家
      ，足證被告二人於案發當時並未有酩酊大醉，不省人事之狀況，被告二人所辯
      案發當時二人已醉得不省人事之詞，與事實不符，不足採信，合先敘明。
（二）被告二人當時雖非醉得不省人事，但有無參與強盜犯行，尚須審究，首先對證
      人即被害人丙○○所為陳述分述如下：
    １其於第一次警訊中證稱：「我於九十一年八月十八日二十一時五十五分許接到
      田中鎮紅玫瑰ＫＴＶ來電請我到店門口載客人，我到門口之後有三位年青人上
      車，其中兩位坐後座都不出聲，另一位坐右前座，前座客人一直在講行動電話
      並先告訴我說往松柏嶺去，我聽到前座客人談話內容為：他在店裡消費，有一
      位小姐沒來，他喝的很不爽，一直聊到田中靶場附近行動電話沒有訊號，那名
      客人開始和我講話，說他最近很缺錢，並問我有沒有錢，我騙他說我身上沒錢
      ，他們不相信，後座那兩名客人就抓住我的肩膀，控制我的行動，並叫我一直
      開車，開到松柏嶺受天宮附近，他們見四處無人，就動手打我，並叫我交出身
      上的錢，我被打到受不了，主動拿出皮包，前座客人就將我的皮包搶走，將皮
      包內四千多元搶走。」，「在田中的射擊場上來一點點就開始抓住我的肩膀，
      控制我了。」，「前座乘客用飲料鐵罐打我，後座那兩名用何物，我不知道。
      」（見偵卷第二八頁）。
    ２於第二次警訊中證稱：「戊○○坐我司機座旁，丁○○及己○○坐於後座，誰
      坐左邊或右邊我忘了。」，「當時由戊○○先拿我放在車上作煙灰缸的鐵罐在
      車內攻擊我的頭部後丁○○及己○○也出手毆打我：：」，「戊○○就拿我車
      上當煙灰缸的鐵罐當武器，丁○○、己○○就直接用拳頭毆打我。」（見偵卷
      第三十頁）。
    ３於第三次警訊中證稱：「當天（晚上）十點多，我載他們欲往松柏嶺山上，在
      田中鎮中南靶場附近，戊○○就一直恐嚇我叫我交出錢來，後來行駛到松柏嶺
      廟旁一條往二水鄉○○路，戊○○叫我往下走，當時我深感不妙，我就不敢往
      下開，結果他們三人就開始打我，直到我頭部流血不止：：」，「他們三人均
      有動手，戊○○拿我車上鐵罐打我，另丁○○與己○○是徒手打我。」（見偵
      卷第三七頁）。
    ４於偵查中證稱：「（問：這三人在車上如何強盜？）在路程中他們三人一直說
      他們缺錢，坐我旁邊的戊○○說的比較多，後座的二人都在助話，車子近松柏
      嶺時，戊○○叫我身上有多少錢拿出來，我不理他們，到松柏嶺前的松柏廣場
      ，他們叫我往一條岔路開，我不從，在受天宮前他們三人叫我將錢拿出來，我
      不從，戊○○拿飲料鐵罐打我頭，我頭受傷流血，後座的二人有拉我、打我，
      使我整身都是血：：」（見偵卷第八六反面至八七頁）。
    ５於原審法院審理時證稱：「：：戊○○上車，我問他們要去那裡，他回答說要
      去松柏嶺，他上車後仍在講電話，等他說完電話就與我聊天，先問我車錢多少
      ，我說三百元，他將三百元給我，然後說現在缺錢花用，問我載客收入如何：
      ：到赤水派出所附近，他突然問我『運將，你三百元還不還我』，口氣很差，
      我就拿三百元給他。當時後座的二人有時會加入說話，但沒有什麼動作。我會
      將三百元還他是因為心裡害怕他們會對我不利。經過二、三分鐘，快到松柏嶺
      前，戊○○叫我將身上的錢都拿給他，我告訴他，他們是我第一個客人，還沒
      有收入，後面二人當時有說話，但是說什麼話我忘了，只知道他們在幫戊○○
      說話，他們並沒有什麼動作，後來我繼續開車，在我停車前，我有聽到戊○○
      叫後面的人說『等一下的事情，我自己處理就好，你們不要管。』。到了松柏
      嶺要往二水的交岔Ｔ字路口，我知道往松柏嶺廣場那裡沒有人住，所以戊○○
      要我將車子開往那個方向，我不願意，我就將車停在Ｔ字路口，戊○○叫我下
      車，我不願意，他就用左手揮過來打我，再拿我放在車上當煙灰缸的鐵罐開始
      打我，我用兩隻手抱住頭，後面二人當時究竟有無打我，我不是很確定。」，
      「（問：從射擊場到赤水的這一段路，後座二人有無說話？）有無說話，我記
      不起來了。但沒有說過要搶我的東西或要求我將錢交出。在這段路程沒有人打
      我，也沒有人控制我的行動。我在停車地點，被戊○○要求將錢拿出，整個過
      程中，後座二人沒有要求我將錢拿出，後座二人有無出手打我，我無法確定，
      因為當時我用手遮住頭。我在警局時，警察問我說是否三人都有打我，我回答
      說有，是因為我認為他們都是一夥的。我會認為後座二人有幫腔，是因為我說
      沒錢時，戊○○說他們不相信。」，「（問：你說後座二人不相信你說沒錢的
      事，他們二人說話內容究竟是什麼？）當時我說我只有載他們這些客人，後面
      的人是跟著戊○○的話語在說不相信我的回答之意，但確切說什麼，我不記得
      。何人說的我也沒有印象。」（見原審九十一年十二月十日審理筆錄）。復於
      本院指稱：「（問：為何你在警訊時陳述他們三人都有動手打你？）我有這樣
      講沒錯，我當時認為他們是一夥的」，「（問：第二次警訊筆錄陳述前面的人
      拿鐵罐打你？）我那時感覺是這樣，我用手護住頭，後面那二個人到底有沒有
      打我我不確定。我當時很害怕，他們有三個人，我只有一個人，我被打後，頭
      已經很痛了，我在警局時覺得他們是一夥的。」（問：被告有無去恐嚇你，叫
      你替他們說好話？）沒有，我與被告二人沒有任何關係，我沒有必要掩護他們
      」。「（問：被告二人到底有無打你？）我不敢確定，因為前座那個人打我，
      我用手護住頭，後面的人有沒有打我我不敢確定，在警局時我認為他們三個人
      是一夥的，我認為被告二人應該也有打我，但到底有沒有打我我不敢確定」。
      「我知道前座的人在恐嚇我，被告二人說沒有幾句話，我沒有注意聽，我只顧
      著開車」（見本院九十二年三月二十八日訊問筆錄）等情。
    ６按證人丙○○為本件強盜案件之被害人，其於警訊、偵查中均指認被告己○○
      、丁○○二人有強盜之事實，於事隔數月後仔細回想，於原審及本院審理時陳
      稱被告二人並無控制其行動，是否有參與毆打或出言恫嚇亦未能確定，綜其前
      後所述，衡其為本件強盜案件之被害人，心中所受驚嚇鉅大，依經驗法則判斷
      ，必想將犯罪行為人繩之以法，而其卻能於原審及本院審理時為對被告二人有
      利之陳述，揆諸前開說明，此有利於被告之陳述，較之於案發當時，被害人受
      到驚嚇，直覺認為被告二人與同案被告戊○○為「同夥」所為不利於被告二人
      之陳述較為可信，故證人丙○○多次陳述，應以其於原審及本院所為之陳述為
      可採。
（三）查被害人丙○○提出之診斷證明書，其上載明被害人受有：頭部外傷腦震盪、
      頭皮撕裂傷。被害人所受之傷害有兩處，均為頸部以上之傷害，而頭部後面並
      無呈現受傷情形，有被害人診斷證明書在卷可稽。當時被害人坐在駕駛座上遭
      受攻擊，被告二人所坐位置均在被害人後側，被告二人若有出手傷害被害人，
      被害人上半身之背部、肩部或頭部（後腦杓部位）應受有傷害，況查被害人直
      指同案被告戊○○拿起其置於車上之鐵罐毆打被害人，以被害人之傷勢、傷處
      均在頭部前面判斷，其所受之傷害應為同案被告戊○○一人所為甚為灼然。是
      告訴人在警訊及偵查中指訴被告有出手毆打被害人受傷云云，顯然與被害人診
      斷證明書所載不合，不能憑為被告不利之認定。
（四）證人李政烘雖於警訊中證稱確曾於案發當日載被告二人及戊○○到田中鎮紅玫
      瑰ＫＴＶ，之後不久伊即先行離開等語（見偵卷第四十至四二頁）。查此事實
      為被告二人所不否認，但該事實尚未能對被告二人為起訴事實之強盜罪行之不
      利認定，附此敘明。
（五）依據前開調查之事證，被害人之陳述顯有瑕疵，難認與事實相符，揆諸右揭判
      例要旨所示，尚難資為斷罪之證據。雖被告所辯事發當時其二人均喝酒泥醉不
      省人事云云為不能成立，依上開判例要旨亦不能遽為有罪之認定，可見被告二
      人被起訴之強盜及傷害犯行，應屬不能證明，至為灼然，依法應為被告二人無
      罪之諭知。
四、公訴人指稱退步言被告二人對同案被告戊○○有精神上之幫助，應論以幫助犯，
    但查：被害人丙○○於原審法院審理時陳稱：「我會認為後座二人有幫腔，是因
    為我說沒錢時，戊○○說他們不相信。」，「當時我說我只有載他們這些客人，
    後面的人是跟著戊○○的話語在說不相信我的回答之意，但確切說什麼，我不記
    得。何人說的我也沒有印象。」（見前開審理筆錄），由被害人之陳述可知，被
    告二人所謂之幫腔，係對於被害人向戊○○說明當天只載其三人而未載其他客人
    尚未有收入之詞為不相信之表示，其二人表示之內容為何，被害人尚難以記憶，
    由被害人對該言語內容不復記憶之事實可知，該話語之內容對被害人尚不足以造
    成威脅，否則依經驗法則判斷，被害人應記憶深刻。故縱使被告二人或其中某人
    有為前開「幫腔」之行為亦與本件強盜罪行之構成要件無關，公訴人所指，尚有
    誤會。原審依調查證據結果，認被告犯罪不能證明，乃諭知被告無罪之判決，核
    無違誤。公訴人上訴意旨仍執前詞指摘原判決不當，為無理由，應予駁回。
五、據上論斷，應依刑事訴訟法第三百六十八條，判決如主文。
本案經檢察官乙○○到庭執行職務。
中      華      民      國      九十二     年     五      月     八     日
                                臺灣高等法院臺中分院刑事第六庭
                                      審判長法  官  李  文  雄
                                            法  官  邱  顯  祥
                              法  官  陳  秀  
右正本證明與原本無異。
檢察官得上訴。
如不服本判決應於收受送達後十日內向本院提出上訴書狀，其未敘述上訴之理由者並
得於提起上訴後十日內向本院補提理由書（均須按他造當事人之人數附繕本）。
                                            書記官  江  玉  萍
中      華      民      國      九十二     年     五      月     八     日
                                                                        Ｒ


司法院資訊處製作；財團法人民間司法改革基金會備份。
